臺北高等行政法院裁定　　　　　　　　　　　　　　九十二年度訴字第三五二九號
　　原　　　告　甲○○
　　被　　　告　臺北市大同區公所
　　代　表　人　乙○○區長）.
　　訴訟代理人　丙○○
右當事人間因解除職務事件，原告不服臺北市政府中華民國九十二年六月六日府訴字
第○九二○三五七四五○○號訴願決定，提起行政訴訟。本院裁定如左：
　　主  文
原告之訴駁回。
訴訟費用由原告負擔。
    理  由
一、本件被告代表人原為黃振昌，訴訟中變更為乙○○，茲由被告新任代表人具狀聲
    明承受訴訟，核無不合，應予准許。
二、本件原告原為臺北市大同區國順里第八屆里長，設籍於臺北市○○區○○里○○
    鄰○○○路○段一二四號，於九十一年七月二十三日將戶籍遷徙至臺北市○○區
    ○○里○○鄰○○○路○段一七七號。期間臺北市政府為辦理臺北市第五期里區
    域調整案，乃以九十一年七月一日府民一字第○九一一六七一○九○一號公告調
    整臺北市各里里界，並自九十一年九月一日起實施。因原告遷徙後之戶籍地址依
    前開公告調整行政區域後為臺北市大同區國慶里十六鄰，原告是否得繼續行使國
    順里里長職務尚有疑義，經被告以九十一年八月十四日北市同民字第○九一三一
    七五三六○○號函請臺北市政府民政局釋示後，以九十二年一月二日北市同民字
    第○九二三○○○三九○○號函知原告自即日起解除其臺北市大同區國順里里長
    職務，於上開解職函說明中併予載明依規定不得領取退職酬勞金。原告不服，向
    臺北市政府提起訴願，遭決定駁回，遂提起本件行政訴訟，聲明求為判決（一）
    確認原處分違法（二）被告應給付原告九十二年一月一日至一月十五日應有之「
    里辦公處事務費」新臺幣二萬二千五百元（三）被告應給付原告「退職酬勞金」
    新臺幣九萬元。
三、原告聲明第一項請求確認原處分違法部份：
（一）、按「行政處分有下列各款情形之一者，無效︰一　不能由書面處分中得知處
        分機關者。二、應以證書方式作成而未給予證書者。三、內容對任何人均屬
        不能實現者。四、所要求或許可之行為構成犯罪者。五、內容違背公共秩序
        、善良風俗者。六、未經授權而違背法規有關專屬管轄之規定或缺乏事務權
        限者。七、其他具有重大明顯之瑕疵者。」行政程序法第一百十一條定有明
        文。次按「確認行政處分無效及確認公法上法律關係成立或不成立之訴訟，
        非原告有即受確認判決之法律上利益者，不得提起之。其確認已執行完畢或
        因其他事由而消滅之行政處分為違法之訴訟，亦同。」、「確認行政處分無
        效之訴訟，須已向原處分機關請求確認其無效未被允許，或經請求後於三十
        日內不為確答者，始得提起之。」行政訴訟法第六條第一項、第二項定有明
        文。且行政處分之無效依行政序法第一百十條第四項規定，係屬自始、當然
        、確定無效；而得撤銷之行政處分，固具有瑕疵，但並非自始、當然、確定
        無效，須待撤銷後始失其效力，兩者有間；而行政訴訟法第六條第一項既已
        將「確認行政處分無效」與「確認行政處分違法」之訴訟列為不同之獨立訴
        訟類型，則行政處分如屬無效，依上揭行政訴訟法第六條第二項規定應先向
        原處分機關請求確認其無效未被允許，或經請求後於三十日內不為確答者，
        再向行政法院提起「確認行政處分無效」之訴訟，始為正途；而不得循撤銷
        訴訟之行政爭訟途徑求予撤銷或請求確認其違法。
（二）、查臺北市政府為配合『臺北市行政區劃及里鄰編組自治條例』之公佈實施，
        而進行臺北市第五期里區域調整作業，並以九十一年四月四日府民二字第０
        九一０五五三０五００號及九十一年四月八日府民二字第０九一０五五三０
        七００號函延後辦理臺北市第九屆里長選舉，並延長現任（第八屆）里長任
        期（原任期於九十一年七月一日屆滿）半年至一年之決定，嗣上揭延後辦理
        第九屆里長選舉，並延長第八屆里長任期之決定，經內政部報行政院以九十
        一年五月二日院臺內字第０九一００二一四五三號函予以撤銷各情，有臺北
        市政府九十一年五月二十日府民二字第０九一０五五三三六０一號公告、行
        政院九十一年五月二日院臺內字第０九一００二一四五三號函附卷可按，復
        為兩造所不爭；臺北市政府不服行政院撤銷之處分，逕聲請大法官會議解釋
        ，經大法官會議受理後以釋字第五五三號解釋略以「‥‥因台北市為憲法第
        一百十八條所保障實施地方自治之團體，且本件事關修憲及地方制度法制定
        後，地方與中央權限劃分及紛爭解決機制之釐清與確立，非純屬機關爭議或
        法規解釋之問題，亦涉及憲法層次之民主政治運作基本原則與地方自治權限
        之交錯，自應予以解釋。地方制度法第八十三條第一項規定：『直轄市議員
        、直轄市長、縣（市)議員、縣（市）長、鄉（鎮、市）民代表、鄉（鎮、
        市）長及村（里）長任期屆滿或出缺應改選或補選時，如因特殊事故，得延
        期辦理改選或補選。』其中所謂特殊事故，在概念上無從以固定之事故項目
        加以涵蓋，而係泛指不能預見之非尋常事故，致不克按法定日期改選或補選
        ，或如期辦理有事實足認將造成不正確之結果或發生立即嚴重之後果或將產
        生與實現地方自治之合理及必要之行政目的不符等情形者而言。又特殊事故
        不以影響及於全國或某一縣市全部轄區為限，即僅於特定選區存在之特殊事
        故如符合比例原則之考量時，亦屬之。上開法條使用不確定法律概念，即係
        賦予該管行政機關相當程度之判斷餘地，蓋地方自治團體處理其自治事項與
        承中央主管機關之命辦理委辦事項不同，前者中央之監督僅能就適法性為之
        ，其情形與行政訴訟中之法院行使審查權相似（參照訴願法第七十九條第三
        項）；後者除適法性之外，亦得就行政作業之合目的性等實施全面監督。本
        件既屬地方自治事項又涉及不確定法律概念，上級監督機關為適法性監督之
        際，固應尊重該地方自治團體所為合法性之判斷，但如其判斷有恣意濫用及
        其他違法情事，上級監督機關尚非不得依法撤銷或變更。憲法設立釋憲制度
        之本旨，係授予釋憲機關從事規範審查（參照憲法第七十八條），除由大法
        官組成之憲法法庭審理政黨違憲解散事項外（參照憲法增修條文第五條第四
        項），尚不及於具體處分行為違憲或違法之審理。本件行政院撤銷台北市政
        府延期辦理里長選舉之決定，涉及中央法規適用在地方自治事項時具體個案
        之事實認定、法律解釋，屬於有法效性之意思表示，係行政處分，台北市政
        府有所不服，乃屬與中央監督機關間公法上之爭議，惟既屬行政處分是否違
        法之審理問題，為確保地方自治團體之自治功能，該爭議之解決，自應循行
        政爭訟程序處理。台北市如認行政院之撤銷處分侵害其公法人之自治權或其
        他公法上之利益，自得由該地方自治團體，依訴願法第一條第二項、行政訴
        訟法第四條提起救濟請求撤銷，並由訴願受理機關及行政法院就上開監督機
        關所為處分之適法性問題為終局之判斷。」在案，惟臺北市政府於該解釋函
        公告未久，即於九十二年一月四日完成辦理第九屆里長選舉，並未提起訴願
        或行政爭訟，有臺北市政府九十三年九月六日府民二字第０九三一八八五五
        四００號函附本院卷可稽；臺北市政府既未本於地方自治團體之地位，就上
        揭行政院撤銷之處分，提起訴願及行政爭訟，則行政院九十一年五月二日院
        臺內字第０九一００二一四五三號函撤銷臺北市政府延期辦理里長選舉及第
        八屆里長延任半年至一年之處分，即屬確定。依行政程序第一百十八條前段
        規定「違法行政處分經撤銷後，溯及既往失其效力。」準此，臺北市政府延
        長第八屆里長任期（原任期於九十一年七月一日屆滿）之決定，即屬失效；
        原告任期於九十一年七月一日屆滿後，即無職可延，當亦無職可資解除，是
        被告九十二年一月二日北市同民字第○九二三○○○三九○○號函解除原告
        國順里里長職務，其處分內容對於任何人均屬不能實現，依上揭行政程序法
        第一百十一條第三款規定，自屬無效；依上說明，無效之處分，係自始、確
        定、當然無效；原告如不服，應依行政訴訟法第六條第二項規定先向原處分
        機關請求確認其無效未被允許，或經請求後於三十日內不為確答者，再向行
        政法院提起「確認行政處分無效」之訴訟，始為正辦；經本院闡明後，原告
        主張聲明第一項仍係請求確認原處分違法，且縱更正第一項聲明為確認原處
        分無效，亦因其並未踐行先向被告機關請求確認無效之前置程序，要件未備
        ，自非合法，應予駁回。
四、原告聲明第二項請求被告應給付原告九十二年一月一日至一月十五日應有之「里
    辦公處事務費」新臺幣二萬二千五百元部份：依行政訴訟法第八條第二項規定：
    「前項給付訴訟之裁判，以行政處分應否撤銷為據者，應於依第四條第一項或第
    三項提起撤銷訴訟時，併為請求。」此即為一般給付訴訟補充性之規定，不符提
    起一般給付訴訟之要件而提起，即屬起訴不備要件，應依行政訴訟法第一百零七
    條第一項第十款之規定，逕以裁定駁回。本件原告請求被告給付上揭期間之里辦
    公處事務費，係以「公法上職務關係」存在為前提，惟依前揭說明，臺北市政府
    延長第八屆里長任期（原任期於九十一年七月一日屆滿）之決定，既經行政院撤
    銷而失效；原告任期於九十一年七月一日屆滿後，即無職可延，欠缺公法上職務
    關係之要件，自非合法，亦應駁回。
五、原告聲明第三項請求被告應給付「退職酬勞金」新臺幣九萬元部份：按「行政訴
    訟法第八條規定之一般給付之訴，乃在於實現公法上給付請求權而設，相對於其
    他以行政處分為標的之撤銷訴訟及課予義務訴訟，具有備位性質（行政訴訟法第
    八條第二項參照），若其他訴訟類型得以提供人民權利救濟時，即無許其提起一
    般給付訴訟之餘地。又依訴願法第二條第一項及行政訴訟法第五條之規定，行政
    機關對人民依法申請之案件，有作成行政處分之義務，如其應作為而不作為，致
    人民之權利或法律上利益受損害者，人民須先循序訴願程序後，始得提起課予義
    務訴訟，不得直接提起一般給付訴訟，否則因起訴不備其他要件，自為法所不許
    。」有最高行政法院九十二年度判字第一三七號判決要旨可資參照；查臺北市里
    長「退職酬勞金」之給付，參諸「臺北市里長退職酬勞金給與要點」第三、四點
    規定，係由轄區區公所審查後轉請臺北市政府民政局核發（亦即有權核發之機關
    為民政局，並非區公所）；且其給與涉及里長在職最後一月里辦公處事務補助費
    基數及任職年資之核算，自應先向權責機關提出申請並作成給付裁決，始能據為
    給付，而不得單獨提起一般給付訴訟；本件原告未先向核發之權責機關即臺北市
    政府民政局提出申請，逕以區公所為被告，向本院提起一般給付訴訟，依上說明
    ，並非合法，應予駁回。
六、原告之訴既不合法而應予駁回，則兩造實體上之主張，即無庸審究，併此敘明。
據上論結，依行政訴訟法第一百零七條第一項第十款、第一百零四條、民事訴訟法第
九十五條、第七十八條，裁定如主文。
中　　　華　　　民　　　國　　九十三　　年　　　十　　　月　　二十八　　日
                                  臺北高等行政法院  第六庭
                                            審判長  法  官　林樹埔
      　　　　　　　　　　　　　　　　　　　　      法　官　曹瑞卿
      　　　　　　　　　　　　　　　　　　　　      法　官　許瑞助
右為正本係照原本作成。
如不服本裁定，應於送達後十日內向本院提出抗告狀（須按他造人數附繕本）。
中　　　華　　　民　　　國　　九十三　　年　　　十　　　月　　二十九　　日
                                                    書記官  吳芳靜
